【裁判字號】    89,易,2476
【裁判日期】    900613
【裁判案由】    詐欺
【裁判全文】
臺灣臺北地方法院刑事判決                    八十九年度易字第二四七六號
    公  訴  人  臺灣臺北地方法院檢察署檢察官
    被      告  丁○○
右列被告因詐欺案件，經檢察官提起公訴（八十八年度偵字第四七一號），本院判決
如左：
    主  文
丁○○共同意圖為自己不法之所有，以詐術使人將本人之物交付，處有期徒刑拾月。
    事  實
一、丁○○係喬因建設股份有限公司（下稱喬因建設公司）之董事長、張先知係人吉
    建設開發股份有限公司（下稱人吉建設公司）之董事長、蔡騫祥係奕興開發建設
    股份有限公司（下稱奕興建設公司）之董事長、甲○○（真實姓名不詳之成年人
    ，甲○○、張先知均未據檢察官偵查起訴）亦係從事建築業之人士，四人因從事
    建築業而相識，丙○○（未據檢察官處理）於蔡騫祥處認識甲○○。丁○○、張
    先知、甲○○從丙○○處得知乙○○因退休存有一筆退休金，丙○○、張先知等
    人明知丁○○本身並無財產，債信不佳，於台灣銀行亦無存款，可提供資金來源
    轉存，竟基於共同意圖為自己不法所有之犯意聯絡，於民國八十七年十月間先由
    丙○○出面介紹甲○○與乙○○認識，並對乙○○佯稱，丁○○於台灣銀行總行
    有新台幣（下同）十三億元存款，甲○○要將其中五億元引進台灣銀行中山分行
    定期存款作業績，因丁○○要求先交付現金五百萬元以為保證，並於轉存後抽取
    轉存款百分之八之佣金（即三千萬元），因甲○○欠缺現金，故希望乙○○能借
    五百萬元週轉，同時偽稱於丁○○將五億元轉存台灣銀行中山分行後，乙○○即
    可取得佣金一百萬元，且乙○○所借之保證金亦有銀行為擔保，可放心借款等語
    ，致使乙○○信以為真而陷於錯誤，於八十七年十月二十二日與丙○○、甲○○
    約在台北火車站見面後即同往丁○○位於台北市○○○路一二七號二樓之住處交
    付保證金，張先知已先到達丁○○上址住處，惟因乙○○當日僅籌集三百零一萬
    六千零三十九元之支票三紙（票號Ｊ0000000、ＷＬ0000000、0
    000000），無法籌集五百萬元，張先知即假意向丁○○說情表示，希望能
    看其面子收下支票，丁○○則表示勉強同意，惟向乙○○表示若有詐騙情事，其
    要以違約將其所交付之三百餘萬元沒收，嗣乙○○、甲○○、丁○○即同至世華
    聯合商業銀行大同分行將上開支票存入喬因建設公司帳號：000000000
    00號帳戶，後又回到丁○○上開住處，此時丁○○拿出一紙票面金額三千萬元
    自稱是甲○○持交張先知，受款人為張先知之支票一紙（付款銀行玉山銀行八德
    分行、發票人：蔡騫祥、票號ＡＤ0000000）向乙○○表示已將該紙作為
    佣金之支票相關資料抄錄下來，並將該紙支票在乙○○面前交還張先知，使乙○○確信其會查證相關支票存款信用，並在乙○○面前向甲○○表示，三日內會將
    五億元存入台灣銀行指定之帳戶；乙○○於交款後即無法找到丁○○、甲○○等
    人，而查知丁○○並未依約將五億元存入台灣銀行，至八十七年十二月九日乙○○找到丁○○談判還款之事，丁○○即以其查證結果三千萬支票業經拒絕往來，
    故指摘乙○○等人違約，所以其不能將五億元依約存入台灣銀行為由，要沒收乙○○所交付之三百餘萬元保證金，後幾經商量，丁○○同意在乙○○寫下「同意
    書」表示二人係因「某種業務關係產生三百零一萬六千零三十九元之現金歸還問
    題」而同意退款二百零一萬六千零三十九元，沒收一百萬元，乙○○為能先取回
    部分被騙之款項，故簽立該紙同意書，後仍不甘損失一百萬元，經再向丁○○要
    求還款，經其拒絕後，始提出告訴。
二、案經乙○○訴由臺灣臺北地方法院檢察署檢察官請偵查起訴。
    理  由
一、訊據被告丁○○承認經張先知介紹甲○○向其商談轉存款之事而收取乙○○三百
    餘萬元之保證金，惟矢口否認有於右揭時、地詐欺乙○○之行為，辯稱：甲○○
    同意其從新光人壽保險有限公司將五億元存入台灣銀行指定之帳戶後，即給其百
    分之八的佣金，二十二日當天是告訴人乙○○拿三百零一萬六千零三十九元之三
    紙支票，及張先知拿給其一張三千萬元之支票，後經其查證該紙三千萬元之支票
    業經拒絕往來，故其依約定將告訴人所交付之三百餘萬元沒收，因告訴人違約在
    先，所以其也未將五億元轉存入台灣銀行，八十七年十月三十日從大陸回來，同
    年十二月九日因告訴人苦苦哀求，所以其同情告訴人僅沒收一百萬元，餘款則開
    立即期支票還給告訴人，資金之調度，係找其國小同學新光人壽保險股份有限公
    司林桂芳再經由該公司總務調五億元去寄存，其並未詐欺告訴人云云。惟查：
（一）、被告丁○○係喬因建設公司之董事長、張先知係人吉建設公司之董事長、蔡
        騫祥係奕興建設公司之董事長、甲○○亦係從事建築業之人士，四人因從事
        建築業而相識；丙○○於蔡騫祥處認識甲○○。丁○○、張先知、甲○○從
        丙○○處得知乙○○因退休存有一筆退休金，張先知、甲○○等人明知丁○○身並無財產，債信不佳，於台灣銀行亦無存款可提供資金來源轉存，竟基
        於共同意圖為自己不法所有之犯意聯絡，於八十七年十月間先由丙○○出面
        介紹甲○○與乙○○認識，並對乙○○佯稱，丁○○於台灣銀行總行有十三
        億元存款，甲○○要將其中五億元引進台灣銀行中山分行定期存款作業績，
        因丁○○要求先交付現金五百萬元以為保證，並於轉存後抽取轉存款百分之
        八之佣金（即三千萬元），因甲○○欠缺現金，故希望乙○○能借五百萬元
        週轉，同時偽稱於丁○○將五億元轉存台灣銀行中山分行後，乙○○即可取
        得佣金一百萬元，且乙○○所借之保證金亦有銀行為擔保，可放心借款等語
        ，致使乙○○信以為真而陷於錯誤等事實，業據告訴人於偵查及本院審理中
        指述綦詳，復有證人張先知於本院調查中證稱：因為是建築同業，認識甲○○、丁○○，丁○○並沒有這筆錢（指五億元），因為他在花蓮有一筆十萬
        元的票就退票了等語，證人丙○○於偵查中證稱：我知道甲○○做工程需要
        錢，而乙○○有一筆退休金，就介紹乙○○和丁○○認識等語（見偵卷第四
        十九頁），於本院調查中復證稱：其和甲○○在一位蔡騫祥處認識，二人都
        是做工程的，認識了好幾年；和乙○○也認識數年了等語可證，及卷附財團
        法人金融聯合徵信中心公司登記資訊、公司董事及經理人名單可按，又被告
        並無資力，信用不佳，無法調集資金轉存入台灣銀行等事實，亦有財團法人
        金融聯合徵信中心信用卡戶基本資訊、本院向財政部台北市國稅局調閱丁○○之歸戶財產查詢清單、綜合所得稅各類所得資料查詢單、新光人壽保險股
        份有限公司九十年三月八日（９０）新壽秘字第０二三號函在本院卷可稽。
（二）、丙○○、甲○○、張先知與告訴人於八十七年十月二十二日同往被告位於台
        北市○○○路一二七號二樓之住處，交付告訴人所籌集三百零一萬六千零三
        十九元之支票三紙（票號Ｊ0000000、ＷＬ0000000、000
        0000），經被告同意後，被告即與告訴人、甲○○同至世華聯合商業銀
        行大同分行將上開支票存入被告為負責人之喬因建設公司帳號：00000
        000000號帳戶內，收取上開支票後，被告即拿出一紙票面金額三千萬
        元自稱是甲○○持交張先知，受款人為張先知之支票一紙（付款銀行玉山銀
        行八德分行、發票人：蔡騫祥、票號ＡＤ0000000），向告訴人表示
        已將該紙作為佣金之支票相關資料抄錄下來，並將該紙支票在乙○○面前交
        還張先知，使乙○○確信其會查證相關支票存款信用，並在乙○○面前向甲○○表示，三日內會將五億元存入台灣銀行指定之帳戶等事實，業經被告於
        本院調查中供稱：當天給我三千萬元之支票及三百零一萬六千零三十九元之
        支票三紙，三千萬元支票是張先知當場交予其的，當時票上之受款人是張先
        知，其拿來看後將票上資料抄下後，再交還給張先知，之後其去玉山銀行查
        證始知該紙支票已經拒絕往來等語，復經告訴人於偵查及本院審理中指述明
        確，並有證人張先知於本院調查時證稱：甲○○對丁○○說，請他將五億元
        存款存入台灣銀行，並說三千萬元佣金給丁○○，是甲○○與丁○○談的條
        件，丁○○同意在收到支票後三日內會將五億元存入台灣銀行指定帳戶，當
        天告訴人持金額三百餘萬元的支票三紙和甲○○、被告到銀行去劃撥入被告
        的帳戶等語可證，復有世華聯合商業銀行存款存根（偵卷第四十一頁）、告
        訴人所提出之三紙支票影本（本院卷）、玉山銀行八德分行函附之蔡騫祥之
        開戶資料、ＡＤ0000000支票未經提示兌領紀錄、及該紙支票存戶已
        於八十七年十月九日經票據交換所公告為拒絕往來戶等可按。
（三）、告訴人於交款後即無法找到被告、甲○○等人，而查知丁○○並未依約將五
        億元存入台灣銀行，至八十七年十二月九日乙○○找到被告談判還款之事，
        被告即以其查證結果三千萬支票業經拒絕往來，故指摘告訴人等人違約，所
        以其不能將五億元依約存入台灣銀行為由，要沒收乙○○所交付之三百餘萬
        元保證金，後幾經商量，丁○○同意在乙○○寫下「同意書」表示二人係因
        「某種業務關係產生三百零一萬六千零三十九元之現金歸還問題」而同意退
        款二百零一萬六千零三十九元，沒收一百萬元，乙○○為能先取回部分被騙
        之款項，故簽立該紙同意書等事實，為被告所不否認，並有告訴人之指述，
        證人邊小燕於偵查中之證詞（見偵續卷第十五頁）及卷附之同意書可按（見
        偵卷第四十一頁）。
（四）、綜上，被告丁○○於台灣銀行並無任何存款，亦無任何資產，且其曾申請花
        旗銀行聯邦銀行、慶豐銀行、合作金庫銀行、寶島銀行等八家銀行之十張信
        用卡，後因消費款項未繳、有逾催呆帳紀錄、信用眨落、為拒絕往來戶等信
        用不佳之原因而停卡，且本院向財政部調閱被告財產財總歸戶資料亦查無被
        告名下有何不動產或存款紀錄資料，足認甲○○等人向告訴人稱被告在台灣
        銀行有十三億元存款等情並非事實，又被告無能力自新光人壽保險股份有限
        公司籌調五億元資金轉存，亦有新光人壽保險股份有限公司總務協理證人戊○○於本院調查時證稱：公司會依需要評估是否存款，其不記得被告有向其
        提過轉存五億元的事，該公司不會因為有人向其說項而將公司之資金存入某
        家銀行，公司會評估銀行的信用，且是銀行的經理來向我們接洽資金存款的
        事情等語可證，及本院向新光人壽保險股份有限公司函查該公司函稱：「本
        公司並無經營客戶因銀行擔保品不足，為周轉現金，存入特定帳戶以為資力
        證明而短期借、放款予客戶之業務」，該公司員工林桂芳業於八十五年二月
        六日死亡亦有函附之死亡證明書、員工人事調動明細卡可按，被告並無資力
        又無能力調集五億元，其仍對告訴人詐稱可調集，並收取其所交付之保證金
        ，其詐欺故意已經明確。且依被告供稱：其拿了張先知所交付之三千萬元支
        票後，僅抄錄支票之資料，再交還給張先知等語觀之，被告若確有依約履行
        ，將款項轉存之意，何以會不要求甲○○於支票背面背書，並將支票收下後
        再查證，豈有僅抄錄該紙支票之資料之理，其合理之解釋，應係被告事先知
        道該紙支票之帳戶，業於八十七年十月九日經票據交換所列為拒絕往來戶，
        當時於收取乙○○之三百萬元後，為取信於乙○○及使其陷於違約之處境，
        所以被告才將該紙三千萬元之支票，於乙○○面前拿出來交給張先知，並在
        乙○○面前，稱其已抄錄該紙支票之資料會查證是否真實，其目的並非為取
        票，而係整個詐欺犯行之一部分。雖被告於詐取告訴人所交付之款項後，圖
        以告訴人違約為掩飾，惟核上開各項說明及證據，事證明確，被告犯行已堪
        認定，自應依法論科。
（五）、本件檢察官僅對丁○○起訴，而未對丙○○、張先知、甲○○等共犯為處理
        ，本院經查，認上開人等係針對告訴人所為有計劃、組織之詐欺行為其理由
        如下：
        １、依被告丁○○、丙○○、張先知等人之供詞及證詞知，需調集存款之人
            是甲○○，有能力調集款項之人是本案被告，告訴人僅係借款給甲○○
            週轉之人，且告訴人所借出三百餘萬元與五億元比較，則顯得微不足道
            ，為何理由要引介告訴人與被告見面，且張先知於偵查中及本院調查中
            均明確證稱：因為他在花蓮有一筆十萬元的票就退票了，當時甲○○打
            電話給我要我介紹被告與他認識，其回以被告並沒有這筆錢等語，即張
            先知與被告相熟，又明知被告無資力，何以會在甲○○與告訴人至被告
            處洽商調款轉存時，一直在場，且幫助甲○○向被告求情，由原來之五
            百萬元保證金降至三百餘萬元，有告訴人於本院調查時曾指述：甲○○
            帶其到民族西路被告住處，張先知已在那裡，其進去時張先知告訴其，
            已和被告說好了，由五百萬變成三百萬等語可證，又被告指稱張先知將
            一紙受款人為張先知之三千萬元支票一紙，交付給他等語，若張先知未
            與被告等人有共同之犯意聯絡，及行為之分擔，原應與張先知無關之轉
            存款事宜，何以其要參與大部分之事務，又為何要拿出其支票供甲○○
            交付被告以為擔保。
         ２、至於丙○○部分，告訴人於偵查、本院調查中均具體指稱：係由馬玉
             衡介紹甲○○與告訴人認識，又對其稱，借三百萬元利息三天一百萬
             元，是丙○○介紹，並說這錢是要做銀行保證用等語，且被告所辯稱
             三千萬支票係由張先知交予其，受款人是張先知等語，經查，該紙支
             票付款銀行為玉山銀行八德分行、發票人：蔡騫祥、票號ＡＤ000
             0000，而丙○○於本院調查中則證稱：其於蔡騫祥處認識甲○○
             等語，而丙○○於偵查中作證時卻稱：這筆錢是甲○○向乙○○借來
             要做工程用，這與銀行保證沒有關係等語（見偵卷第二五二二一號卷
             第五十頁），顯係圖以掩飾犯行，綜上足認丙○○亦有參與本件詐欺
             犯行。
             綜上：檢察官應對本件共犯丙○○、張先知、甲○○等人另案偵查起?
             訴。
二、核被告所為係犯刑法第三百三十九條第一項詐欺罪。被告與丙○○、張先知、甲○○間有犯意聯絡及行為分擔，為共同正犯。爰審酌被告以詐術，騙取告訴人一
    生努力換取之退休金三百餘萬元，犯罪手段惡劣，且犯罪前後均以詳密之計劃，
    圖免罪責，及被告雖掛名建設公司之董事長，惟並未從事正當工作，債信不佳，
    圖以犯罪之手段取得不法利益，犯罪後雖已經返還一部分，惟其目的係為逃逸罪
    責，故不能以此認被告已有悔改之意等一切情狀，量處如主文所示之刑，以資懲
    儆。
據上論斷，應依刑事訴訟法第二百九十九條第一項前段，刑法第二十八條、第三百三
十九條第一項，罰金罰鍰提高標準條例第一條前段，判決如主文。
本案經檢察官李韋昌到庭執行職務
中    華    民    國      九十    年      六        月    十三          日
                                      臺灣臺北地方法院刑事第九庭
                                          法  官  王  綽  光
右正本證明與原本無異。
如不服本判決，應於判決送達後十日內，向本院提出上訴狀。
                                          書記官  潘  惠  梅
中    華    民    國      九十    年      六    月    十四          日
附錄法條：刑法第三百三十九條
一意圖為自己或第三人不法之所有，以詐術使人將本人或第三人之物交付者，處五年
  以下有期徒刑、拘役或科或併科一千元以下罰金。
二以前項方法得財產上不法之利益或使第三人得之者亦同。
三前二項之未遂犯罰之。


司法院資訊處製作；財團法人民間司法改革基金會備份。
